ACORDAO-COMPLETO-2348000

ACÓRDÃO 1954/2019 ATA 7/2019 - SEGUNDA CÂMARA

VISTOS, relatados e discutidos estes autos em que se analisam atos de concessão de pensão militar deferidos pela 1ª Região Militar do Comando do Exército, em favor das beneficiárias acima identificadas. 
ACORDAM os Ministros do Tribunal de Contas da União, reunidos em Sessão da 2ª Câmara, ante as razões expostas pelo Relator, e com fulcro nos incisos III e IX do art. 71 da Constituição Federal e nos arts. 1º, inciso V, e 39, inciso II, da Lei 8.443/1992, c/c o art. 259, inciso II, do Regimento Interno/TCU em:
9.1 considerar legais as concessões de pensão militar em benefício das Sras. Aline Gomes Guimarães, Celina de Sá e Benevides Câmara, Ieda Guimarães Leitão, Lídia Blois Borges Rimoli, Maria da Penha Gomes Guimarães, Morgana Crippa Martins de Barros, e Vania de Sá e Benevides Muniz, conferindo registro aos correspondentes atos;
9.2 considerar ilegal a concessão de pensão militar em favor da Sra. Maria Angélica Bernardes Pereira, negando registro ao ato;
9.3 dispensar o ressarcimento das quantias indevidamente recebidas de boa-fé pela interessada indicada no subitem 9.2 acima, consoante o disposto no Enunciado 106 da Súmula da Jurisprudência do TCU;
9.4 determinar à 1ª Região Militar do Comando do Exército que:
9.4.1 no prazo de 15 (quinze) dias, a contar da ciência desta Deliberação, abstenha-se de realizar pagamentos decorrentes do ato impugnado (subitem 9.2 acima) , sujeitando-se a autoridade administrativa omissa à responsabilidade solidária, nos termos do art. 262, caput, do Regimento Interno/TCU;
9.4.2 dê ciência, no prazo de 15 (quinze) dias, a contar do recebimento da notificação deste Acórdão, do inteiro teor desta Deliberação à Sra. Maria Angélica Bernardes Pereira, notadamente no que diz respeito ao direito de opção pelos benefícios legalmente acumuláveis, encaminhando a este Tribunal, no prazo de 30 (trinta) dias, comprovante da referida ciência;
9.4.3. alerte a interessada de que o efeito suspensivo proveniente da interposição de possíveis recursos perante o TCU não a exime da devolução dos valores percebidos indevidamente após a respectiva notificação, caso os recursos não sejam providos;
9.5. esclarecer ao órgão de origem que, no caso de a Sra. Maria Angélica Bernardes Pereira optar pela pensão militar ora em exame, deixando de perceber um dos 02 (dois) benefícios do Instituto Nacional do Seguro Social, poderá emitir novo ato de concessão, submetendo-o a este Tribunal, nos termos da IN/TCU 78/2018;
9.6. determinar à Sefip que monitore o cumprimento da medida indicada no subitem 9.4.1 supra, representando a este Tribunal, caso necessário.

Autos em que se analisam atos de concessão de pensão militar deferidos pela 1ª Região Militar do Comando do Exército, em favor das beneficiárias acima identificadas

Segunda Câmara

1ª Região Militar do Comando do Exército.

3. Interessadas: Aline Gomes Guimarães (XXX.557.347-XX); Celina de Sá e Benevides Câmara (XXX.806.507-XX); Ieda Guimarães Leitão (XXX.657.327-XX); Lídia Blois Borges Rimoli (XXX.603.087-XX); Maria Angélica Bernardes Pereira (XXX.935.867-XX); Maria da Penha Gomes Guimarães (XXX.022.607-XX); Morgana Crippa Martins de Barros (XXX.248.687-XX); e Vania de Sá e Benevides Muniz (XXX.998.411-XX).

13.1. Ministros presentes: Ana Arraes (Presidente), Aroldo Cedraz e Raimundo Carreiro.
13.2. Ministros-Substitutos presentes: Marcos Bemquerer Costa (Relator) e André Luís de Carvalho.

MARCOS BEMQUERER

Trata-se de atos de pensão militar deferidos pela 1ª Região Militar do Comando do Exército, em favor das beneficiárias acima indicadas.
2.	 A Secretaria de Fiscalização de Pessoal – Sefip, após consignar a validação das informações cadastradas no Sisac pela crítica automatizada e o parecer pela legalidade emitido pelo órgão de controle interno, concluiu não haver qualquer irregularidade nas pensões objeto destes autos (peças 7 e 8) . 
3.	 Em razão da análise empreendida, a Sefip propõe ao Tribunal considerar legais os atos concessórios de pensão militar e determinar os correspondentes registros, com fundamento nos arts. 71, inciso III, da Constituição Federal, 1º, inciso V, e 39, inciso II, da Lei 8.443/1992 e 260, § 1º, do RI/TCU. 
4.	O Ministério Público junto ao TCU, representado pelo Procurador Júlio Marcelo de Oliveira, antagoniza-se à unidade especializada acerca do ato inserto à peça 2, cuja beneficiária é a Sra. Maria Angélica Bernardes Pereira. Segundo o Parquet, essa interessada recebe outros benefícios previdenciários que não podem ser percebidos cumulativamente com a pensão militar. Em consequência, sugere a ilegalidade do ato de peça 2 e a legalidade dos demais. 
5.  	Para melhor compreensão da matéria, reproduzo a seguir excerto do parecer do MP/TCU no qual constam os fundamentos que sustentam as suas proposições (peça 9) :
“A pensão militar instituída por José Alcebiades Pereira, falecido em 30.9.2013, tem como beneficiária Maria Angélica Bernardes Pereira, na qualidade de filha (peça 2) .
Consultas aos sistemas de informações do Tribunal de Contas da União e do Instituto Nacional do Seguro Social - INSS revelam que a interessada, além da pensão militar em apreço, recebe também os seguintes benefícios:
- pensão por morte previdenciária, concedida pelo INSS, Benefício 1208201414, com data de início em 6.2.1997;
- aposentadoria por invalidez previdenciária, concedida pelo INSS, Benefício 1204279150, com vigência a partir de 1º.6.2001.
De acordo com o art. 29 da Lei 3.765/1960, em sua redação original, norma que dispõe sobre a concessão de pensões militares:
‘Art. 29. É permitida a acumulação:
a)  de duas pensões militares;
b)  de uma pensão militar com proventos de disponibilidade, reforma, vencimentos, aposentadoria ou pensão proveniente de um único cargo civil.’
Com a edição da MP 2.215-10/2001, este artigo passou a dispor o seguinte:
‘Art. 29. É permitida a acumulação:
I - de uma pensão militar com proventos de disponibilidade, reforma, vencimentos ou aposentadoria;
II - de uma pensão militar com a de outro regime, observado o disposto no art. 37, inciso XI, da Constituição Federal.’
Tendo em vista que o referido dispositivo legal em nenhum momento permitiu a acumulação de mais de dois benefícios, a pensão militar em apreço deve ser considerada ilegal, negando-se consequentemente o respectivo registro.
No âmbito desta Corte de Contas, a jurisprudência é pacífica no sentido de considerar tal acumulação indevida, conforme se observa das seguintes deliberações:
Acórdão 8721/2017-TCU-Segunda Câmara
‘PENSÃO MILITAR. ACUMULAÇÃO ILEGAL DE BENEFÍCIOS. DESCUMPRIMENTO DAS REGRAS DO ART. 29 DA LEI 3.765/1960. ILEGALIDADE DE UM ATO E NEGATIVA DE REGISTRO. LEGALIDADE DOS DEMAIS ATOS, COM DETERMINAÇÃO PARA OS REGISTROS CORRESPONDENTES.
 (...) 
2. O benefício previdenciário do INSS é considerado para fins do disposto no mencionado art. 29 da Lei 3.765/1960, haja vista que, em se tratando de pensão civil, quer seja previdenciária quer estatutária, a acumulação de benefícios recebidos dos cofres públicos deve ser entendida de maneira restritiva.’
Acórdão 10142/2017-TCU-Segunda Câmara
‘PESSOAL. PENSÃO MILITAR. PERCEPÇÃO SIMULTÂNEA DE MAIS DE DOIS BENEFÍCIOS. ACUMULAÇÃO ILEGAL. DESCUMPRIMENTO DAS REGRAS DO ART. 29 DA LEI 3.765/1960. ILEGALIDADE DE UM ATO E NEGATIVA DE REGISTRO. LEGALIDADE DAS OUTRAS CONCESSÕES, COM DETERMINAÇÃO PARA OS REGISTROS CORRESPONDENTES.’
Acórdão 3653/2011-TCU-Segunda Câmara
‘PESSOAL. PENSÃO MILITAR. LEI Nº 3.765/1960. REVERSÃO EM FAVOR DAS FILHAS DO INSTITUIDOR. ACUMULAÇÃO DE TRÊS BENEFÍCIOS POR UMA INTERESSADA. ILEGALIDADE. DETERMINAÇÕES.’
O ato da pensão em análise ingressou neste Tribunal em 21.6.2018, de modo que pode ser apreciado sem a necessidade de prévia oitiva da interessada, nos termos do Acórdão 587/2011-TCU-Plenário.
Ante o exposto, o Ministério Público de Contas manifesta-se pela ilegalidade da pensão militar instituída por José Alcebiades Pereira e aquiesce à proposta oferecida nos autos pela Sefip, quanto aos demais atos em exame.”
	É o Relatório.

não há.

Procurador Júlio Marcelo de Oliveira.

PENSÃO MILITAR. ACUMULAÇÃO ILEGAL DE BENEFÍCIOS PREVIDENCIÁRIOS. DESCUMPRIMENTO DAS REGRAS DO ART. 29 DA LEI 3.765/1960. ILEGALIDADE DE UMA CONCESSÃO, COM RECUSA DE REGISTRO AO ATO. LEGALIDADE DAS DEMAIS, COM DETERMINAÇÃO PARA REGISTRO DOS CORRESPONDENTES ATOS. 1. Nos termos do art. 29 da Lei 3.765/1960, com a redação dada pela Medida Provisória 2.215-10, de 31/08/2001, é permitida a acumulação de uma pensão militar com os proventos de disponibilidade, reforma, vencimento ou aposentadoria; e uma pensão militar com a de outro regime. 2. O benefício previdenciário do Instituto Nacional do Seguro Social é considerado para fins do disposto no mencionado art. 29 da Lei 3.765/1960, haja vista que, em se tratando de pensão, quer seja previdenciária quer estatutária, a acumulação de benefícios recebidos dos cofres públicos deve ser entendida de maneira restritiva.

PENSÃO MILITAR (PMIL)

Secretaria de Fiscalização de Pessoal - Sefip.

Em apreciação atos de pensão militar deferidos pela 1ª Região Militar do Comando do Exército, em benefício das Sras. Aline Gomes Guimarães, Celina de Sá e Benevides Câmara, Ieda Guimarães Leitão, Lídia Blois Borges Rimoli, Maria Angélica Bernardes Pereira, Maria da Penha Gomes Guimarães, Morgana Crippa Martins de Barros, e Vania de Sá e Benevides Muniz.
2.	Os pareceres exarados nos autos pela Secretaria de Fiscalização de Pessoal – Sefip (peças 7 e 8) e pelo Ministério Público junto ao TCU (peça 9) são parcialmente divergentes. A Sefip propõe a legalidade de todas as concessões pensionais, enquanto o Ministério Público de Contas oferece opinio juris diversa somente para o ato inserto à peça 2, por vislumbrar que é indevida a acumulação de outros benefícios previdenciários com a concessão de pensão militar em favor da interessada. Por conseguinte, o MP/TCU propõe a ilegalidade da concessão, com recusa de registro ao correspondente ato. Quanto às outras concessões, sugere considerá-las legais.
3.	Como visto no Relatório precedente, da consulta efetuada pelo Parquet em sistemas externos disponibilizados ao TCU sobressaem informações de que a Sra. Maria Angélica Bernardes Pereira percebe uma pensão militar e outros dois benefícios do Instituto Nacional do Seguro Social – INSS, quais sejam: a) pensão por morte previdenciária, com data de início em 6/2/1997; e b) aposentadoria por invalidez, com vigência a partir de 1º/6/2001. 
4.	Neste processo, o ato de peça 2 refere-se à concessão de pensão militar instituída pelo Sr. José Alcebiades Pereira, em favor da filha, Sra. Maria Angélica Bernardes Pereira. 
5.	Diante desse contexto, nota-se que a interessada, além da pensão militar ora em referência, é contemplada com dois benefícios previdenciários do INSS. 
6.	Essa situação não encontra guarida na Lei 3.765/1960, que dispõe sobre as pensões militares, verbis:
“Art. 29. É permitida a acumulação: (Redação dada pela Medida provisória nº 2.215-10, de 31.8.2001) 
I - de uma pensão militar com proventos de disponibilidade, reforma, vencimentos ou aposentadoria; (Redação dada pela Medida provisória nº 2.215-10, de 31.8.2001) 
II - de uma pensão militar com a de outro regime, observado o disposto no art. 37, inciso XI, da Constituição Federal. (Redação dada pela Medida provisória nº 2.215-10, de 31.8.2001) ”
7.	Nos termos da norma legal de regência, somente é permitido à pensionista acumular dois benefícios, e não três, como ocorre com a interessada precitada. Ou seja, pode-se receber duas pensões militares ou uma pensão militar e um outro benefício do INSS.
8.	Esta Casa de Contas, mediante o Acórdão 3653/2011-TCU-Segunda Câmara (rel. min. subst. André de Carvalho) , assentou que o benefício do Regime Geral da Previdência Social deve ser considerado para fins do disposto no art. 29 da Lei 3.765/1960. Com vistas a melhor compreensão da matéria, transcrevo parte do Voto condutor do julgado:
“5. Ocorre que, no que diz respeito à pensão militar, a redação original do art. 29 da Lei n. 3.765, de 4/5/1960, prevê a acumulação de duas pensões militares ou de uma pensão militar com proventos de disponibilidade, reforma, vencimentos, aposentadoria ou pensão proveniente de um único cargo civil.
6. E, com base em precedentes dos Tribunais Regionais Federais, verifica-se que o benefício previdenciário do INSS é considerado para fins do disposto no mencionado art. 29 da Lei n. 3.765, de 1960, haja vista que, em se tratando de pensão civil, quer seja previdenciária, quer estatutária, a acumulação de benefícios recebidos dos cofres públicos deve ser entendida de maneira restritiva (v. Apelação Cível nº 2005.33.000084718 – TRF 1ª Região e Apelação em Mandado de Segurança 70012 – TRF 2ª Região, fl. 23) .
7. Assim sendo, a acumulação de 3 (três) benefícios pela Sra. (...) não merece prosperar, razão pela qual o ato de fls. 2/5 deve ser considerado ilegal, consoante proposto pela Sefip.”
9.	Nessa mesma exegese, cito, entre outros, os Acórdãos 8.721/2017, 7.942/2018, 7.450/2018, 11.259/2018, 819/2019 e 1302/2019, todos julgados pela 2ª Câmara e de minha relatoria, e o Acórdão 4847/2017-TCU-Segunda Câmara, rel. min. subst. André de Carvalho. 
10.	O magistério jurisprudencial do Superior Tribunal de Justiça dessa linha não destoa, consoante a ementa do REsp 1.434.168/RS:
	“ADMINISTRATIVO E PREVIDENCIÁRIO. FILHA DE MILITAR. ACUMULAÇÃO DE PENSÃO MILITAR COM APOSENTADORIA POR TEMPO DE CONTRIBUIÇÃO AO INSS E PENSÃO POR MORTE DE EX-CÔNJUGE. IMPOSSIBILIDADE. NECESSIDADE DE OPÇÃO POR UM DOS BENEFÍCIOS PREVIDENCIÁRIOS PARA PERCEPÇÃO DA PENSÃO MILITAR. EXEGESE DO ART. 29 DA LEI N. 3.765/1960, COM REDAÇÃO VIGENTE NA DATA DO ÓBITO DO MILITAR.
	1. No caso, a recorrente percebe dois benefícios previdenciários (aposentadoria por tempo de contribuição e pensão por morte do ex-cônjuge) , questionando o ato da administração do Comando da Aeronáutica que lhe exigiu a entrega do comprovante de opção por um dos benefícios previdenciários para deferimento do pedido da reversão da pensão militar por morte de seu genitor (ocorrida em 28/7/1976) , antes percebida por sua falecida genitora.
	2. ‘Art. 29 - É permitida a acumulação: a) de duas pensões militares; b) de uma pensão militar com proventos de disponibilidade, reforma, vencimentos, aposentadoria ou pensão proveniente de um único cargo civil’ (Lei n. 3.765/1960, com redação vigente na data do óbito do militar) .
	3. A acumulação de benefícios percebidos dos cofres públicos deve ser interpretada restritivamente, sob pena de ofensa ao princípio da legalidade. Deve, pois, a recorrente renunciar a um dos benefícios previdenciários se quiser perceber a pensão militar.
	Recurso especial improvido. (REsp 1434168/RS; Ministro Humberto Martins; 2ª turma; DJe 24/09/2015) .”
11.	Como se nota, prevalece a interpretação de que o benefício previdenciário do INSS é considerado para efeito da apuração a que se refere o art. 29 da Lei 3.765/1960, uma vez que, em se tratando de pensão, previdenciária ou estatutária, a acumulação de benefícios recebidos de cofres públicos deve ser entendida de maneira restritiva. 
12.	Por conseguinte, a concessão de pensão militar inserta ao ato de peça 2, que tem como beneficiária a Sra. Maria Angélica Bernardes Pereira, deve ser considerada ilegal, com negativa de registro ao correspondente ato, ante a acumulação indevida de benefícios previdenciários. De ressaltar que o ato de referência veio ao descortino do Tribunal em 21/6/2018, razão pela qual prescinde da realização de oitiva prévia da interessada, conforme assentado no Acórdão 587/2011-TCU-Plenário (rel. min. Valmir Campelo) . 
13.	Deve ser determinada à 1ª Região Militar do Comando do Exército que se abstenha de realizar os pagamentos decorrentes do ato impugnado e que dê ciência a interessada de que poderá optar, a qualquer tempo, pelo recebimento dos proventos relativos à pensão militar ora examinada, contanto que comprove o enquadramento da sua situação fática às disposições do art. 29 da Lei 3.765/1960, escolhendo apenas os benefícios acumuláveis legalmente.
14. 	Outrossim, a pensionista deve ser alertada de que o efeito suspensivo proveniente da interposição de possíveis recursos perante o Tribunal não a exime da devolução dos valores percebidos indevidamente após a respectiva notificação, caso os recursos não sejam providos.
15.	Por fim, esclareça-se ao órgão de origem que, no caso de a Sra. Maria Angélica Bernardes Pereira optar pela pensão militar  em exame, deixando de perceber um dos 02 (dois) benefícios decorrentes do INSS, poderá emitir novo ato de concessão, submetendo-o a este Tribunal, nos termos da IN/TCU 78/2018.
16.	As demais pensões apreciadas neste processo, a respeito das quais não há dissenso nos autos, devem ser consideradas legais, conferindo-se registro aos correspondentes atos. 
	Ante o exposto, acolho a proposta do Ministério Público/TCU e manifesto-me por que seja adotada a deliberação que ora submeto a este Colegiado.
TCU, Sala das Sessões, em 19 de março de 2019.
MARCOS BEMQUERER COSTA
                   Relator